【裁判字號】    97,易,275
【裁判日期】    971126
【裁判案由】    詐欺
【裁判全文】
臺灣臺東地方法院刑事判決               97年度易字第275號
公  訴  人  臺灣臺東地方法院檢察署檢察官
被      告  甲○
            乙○○
上列被告等因詐欺案件，經檢察官提起公訴（97年度偵緝字第92
、110號），本院依簡式審判程序審理並判決如下：
    主  文
甲○幫助意圖為自己不法之所有，以詐術使人將本人之物交付，
處有期徒刑月，如易科罰金，以新臺幣壹仟元折算壹日，減為
有期徒刑壹月又拾伍日，如易科罰金，以新臺幣壹仟元折算壹日
。
乙○○幫助意圖為自己不法之所有，以詐術使人將本人之物交付
，累犯，處有期徒刑肆月，如易科罰金，以新臺幣壹仟元折算壹
日，減為有期徒刑貳月，如易科罰金，以新臺幣壹仟元折算壹日
。
    犯罪事實
一、乙○○曾於民國92年間因竊盜及侵占案件，經本院以92年度
    易字第163號判決分別判處有期徒刑8月、2月及2月，應執行
    有期徒刑11月確定，而於93年5月4日縮刑期滿執行完畢。詎
    其猶不知悔改，因缺錢花用，與甲○均明知依一般社會生活
    之通常經驗，可預見一般人無故不自行申辦金融機構帳戶使
    用，反以價購或其他方式取得他人申辦之金融機構帳戶使用
    ，可能利用該帳戶為與財產有關之犯罪工具，並得預見因而
    幫助他人從事詐欺取財之不法行為，仍基於縱有人以其金融
    帳戶實施詐欺犯罪，亦不違背其本意之幫助詐欺取財之不確
    定犯意，於96年 3月間某日，在高雄市左營區某處，由乙○
    ○負責將甲○所申請之臺灣銀行股份有限公司臺東分行 (下
    稱臺灣銀行)帳號000－000000000000號帳戶之之存摺、印鑑
    章、提款卡及密碼，以新臺幣 (下同) 3,000 元價格，出售
    予姓名年籍不詳之成年男子，提供予不詳詐欺集團供作詐騙
    他人匯款之人頭帳戶使用，乙○○則將所取得之3, 000元交
    由甲○花用。該詐欺集團成員旋即意圖為自己不法所有，而
    基於詐欺之犯意，分別於附表所示之時間，以附表所示方式
    ，向莊雅雯、羅芬蘭、呂依珍、畢振家等人詐取如附表所示
    之金錢至甲○所提供之上開帳戶後，再利用甲○所提供之提
    款卡，將上開受詐騙者匯入帳戶內之贓款領出得手。迨莊雅
    雯、羅芬蘭、呂依珍、畢振家於匯款後發覺受騙而報警處理
    ，並通報為警示帳戶，旋經警調閱相關開戶資料，始查悉上
    情。
二、案經臺東縣警察局臺東分局報請臺灣臺東地方法院檢察署檢
    察官偵查起訴。
    理  由
一、本件被告甲○、乙○○所犯係死刑、無期徒刑或最輕本刑為
    三年以上有期徒刑或高等法院管轄第一審案件以外之罪，其
    於準備程序期日就被訴事實為有罪之陳述，經本院告知簡式
    審判程式之旨，並聽取公訴人及被告之意見後，經合議庭裁
    定由受命法官獨任進行簡式審判程序，是依刑事訴訟法第27
    3條之2規定，本件之證據調查，不受同法第159條第1項、第
    161條之2、第161條之3、第163條之1及第164條至第170條規
    定之限制，合先敘明。
二、上揭犯罪事實，業據被告甲○、乙○○於本院審理中坦承不
    諱，並據證人即被害人莊雅雯、羅芬蘭、呂依珍、畢振家於
    警詢中指訴歷歷，且有被告甲○臺灣銀行綜合存款印鑑卡及
    存摺交易往來明細查詢表、被害人羅芬蘭所提供之臺灣銀行
    無摺存入憑條存根影本、被害人莊雅雯所提供之華僑銀行匯
    款委託書影本、被害人呂依珍所提供之台新銀行自動櫃員機
    交易明細表影本、被害人畢振家所提供之第一銀行存摺內頁
    影本及中國信託自動櫃員機交易明細表影本各 1紙附卷可稽
    ，足徵被告甲○、乙○○之上開自白與事實相符。
三、按金融存款帳戶，事關存戶個人財產權益之保障，與存戶之
    印鑑章、提款卡結合，其專屬性、私密性更形提高，除非本
    人或與本人具密切之關係者，難認有何理由可自由流通使用
    該存摺、印章、提款卡，一般人亦均有應妥為保管存摺、印
    鑑章、提款卡，以防止被他人冒用之認識，縱有特殊情況偶
    有將存摺、印鑑章、提款卡交付他人之需，亦必深入瞭解其
    用途後再行提供以使用，恆係吾人日常生活經驗與事理；且
    金融帳戶為個人理財之工具，申請開設金融帳戶並無任何特
    殊之限制，一般民眾皆可以存入最低開戶金額之方式申請開
    戶，一個人可以在不同之金融機構申請多數之存款帳戶使用
    ，並無何困難，此乃眾所週知之事實，則依一般人之社會生
    活經驗，苟見非親非故之人不以自己名義申請開戶，反而以
    出價蒐購或其他方式向他人蒐集金融機構帳戶供己使用，衡
    情當知悉蒐集金融帳戶者，係將所蒐集之帳戶用於從事財產
    犯罪。況觀諸現今社會上，恐嚇取財或詐騙者蒐購人頭帳戶
    ，持以作為恐嚇取財或信貸、手機簡訊詐欺之事，常有所聞
    ，出賣或出借帳戶予非親非故之人，受讓人係為從事財產犯
    罪，已屬人盡皆知之事。本件渠等明知將存摺、提款卡等有
    關個人財產、身分之物品，淪落於不明人士手中，極易被利
    用為與財產有關之犯罪工具，竟仍將存摺等物交付予與其於
    身分上不具密切關係之人，顯然對於該帳戶將作為不法使用
    ，有所認知，是雖卷內事證並無積極證據證明渠等知悉實施
    詐欺者將如何犯罪，而無法於本件認定渠等有實施詐欺犯行
    之共同犯意聯絡，然渠等理應對金融帳戶交付他人使用，可
    能遭持以從事財產犯罪有所認知，渠等有幫助他人犯詐欺取
    財罪之不確定犯罪故意甚明，是渠等之自白堪認屬實。本件
    事證明確，渠等犯行堪予認定，應依法論科。
四、次按刑法上之幫助犯，係對於犯罪與正犯有共同之認識，而
    以幫助之意思，對於正犯資以助力，而未參與實施犯罪之行
    為者而言（最高法院75年度台上字第1509號、88年度台上字
    第1270號判決亦同此意旨）。是以，如未參與實施犯罪構成
    要件之行為，且係出於幫助之意思提供助力，即屬幫助犯，
    而非共同正犯。本件被告乙○○及甲○基於幫助之犯意，提
    供甲○所有之臺灣銀行臺東分行帳戶存摺、印鑑章、提款卡
    及密碼交予某姓名年籍不詳之人，再轉交予詐騙集團成員使
    用，嗣詐騙集團成員利用渠等之幫助行為，意圖為自己不法
    所有，施用詐術使被害人莊雅雯、羅芬蘭、呂依珍及畢振家
    陷於錯誤，因而轉帳匯款至渠等所提供之上揭帳戶內，是渠
    等所為係參與詐欺罪構成要件以外之行為，且在無證據證明
    渠等係以正犯而非以幫助犯之犯意參與犯罪之情形下，應認
    渠等所為係幫助犯而非正犯行為。是核被告乙○○、甲○所
    為，係犯刑法第30條第 1項前段、第339條第1項幫助詐欺取
    財罪。又渠等係幫助他人犯罪，應依刑法第30條第 2項之規
    定，按正犯之刑減輕之。再本件實行詐欺犯罪者，先後雖有
    4次詐欺取財犯行，惟渠等僅有1次提供 1個帳戶予本件實行
    詐欺犯罪者之幫助行為，幫助該詐騙集團成員先後詐騙被害
    人莊雅雯、羅芬蘭、呂依珍及畢振家，而觸犯數幫助詐欺取
    財行為，為同種想像競合犯，應依刑法第55條前段之規定，
    從一重之幫助詐欺取財罪處斷。又被告乙○○曾於92年間因
    竊盜及侵占案件，經本院以 92年度易字第163號判決分別判
    處有期徒刑8月、2月及2月，應執行有期徒刑 11月確定，而
    於93年5月4日縮刑期滿執行完畢，此有臺灣高等法院被告前
    案紀錄表 1份附卷可參，其前曾受有期徒刑之執行完畢，於
    五年以內故意再犯本件最重本刑為有期徒刑以上之罪，為累
    犯，應依刑法第47條第 1項之規定加重其刑，並依法先加後
    減之。爰審酌被告乙○○及甲○提供甲○所有之金融帳戶存
    摺、印鑑章、提款卡及密碼予不法詐騙集團使用，所為已影
    響社會正常交易安全，增加被害人尋求救濟之困難，並使犯
    罪之追查趨於複雜，另考量其幫助詐欺集團犯罪所交付帳戶
    之數量僅 1個，暨其犯罪動機、目的、手段、生活狀況、智
    識程度，並於本院訊問時業已坦承犯行，尚有悔意等一切情
    狀，分別量處如主文所示之刑。渠等犯罪時間係在96年 4月
    24日之前，合於中華民國96年罪犯減刑條例（下稱減刑條例
    ）之減刑條件，又被告乙○○及甲○係於97年6月4日經臺灣
    臺東地方法院檢察署發布通緝，分別於97年7月11日及97年6
    月 9日緝獲，有臺灣臺東地方法院檢察署通緝書及撤銷通緝
    書各2紙在卷可佐，與該條例第5條所定不得減刑之要件不符
    ，故仍符合減刑條件，應依減刑條例第2條第1項第 3款減其
    宣告刑二分之一，並均諭知易科罰金之折算標準。至渠等交
    付予上揭詐欺集團成員之存摺、提款卡等物，雖係渠等供犯
    罪所用之物，然既已交付該詐欺集團成員使用，且並無約定
    交還之時間，顯見渠等已有移轉其所有權予該詐欺集團成員
    之意，從而，上揭物品既非渠等所有，且均非違禁物，爰不
    另宣告沒收；又所謂幫助犯係指就他人之犯罪加以助力，使
    其易於實施之積極的或消極的行為而言。其犯罪態樣與實施
    犯罪之正犯有異，其所處罰者，乃其提供助力之行為本身，
    而非正犯實施犯罪之行為。因此幫助犯不適用責任共同之原
    則，對正犯所有供犯罪所用或因犯罪所得之物，勿庸併為沒
    收之宣告 (最高法院88年度臺上字第6234號判決要旨參照 )
    。是前開存摺、提款卡雖係上揭姓名、年籍均不詳之詐騙集
    團成員所有供犯罪所用之物，對於幫助犯之被告，自毋庸宣
    告沒收，均附此敘明。又渠等販賣上開帳戶予詐欺集團之所
    得新臺幣 3,000元，雖係渠等犯罪所得之物，然未扣案，衡
    情應已花用殆盡而滅失，爰不為沒收之宣告。
據上論斷，依刑事訴訟法第273條之1第1項、第299條第 1項前段
，刑法第30條第1項前段、第2項、第339條第1項、第55條前段、
第47條第1項、第41條第 1項前段，刑法施行法第1條之1第1項、
第2項前段，中華民國96年罪犯減刑條例第2條第1項第3款、第 7
條，判決如主文。
本案經檢察官丙○○到庭執行準備程序職務。
中    華    民    國    97    年    11    月    26    日
                  刑事第二庭  法  官   蔡慧雯
以上正本證明與原本無異。
如不服本判決應於收受本判決後10日內向本院提出上訴書狀；上
訴書狀應敘述具體理由。未敘述上訴理由者，應於上訴期間屆滿
後20日內向本院補提理由書狀（均須按他造當事人之人數附繕本
）。「切勿逕送上級法院」。
告訴人或被害人對於本判決如有不服，請書具不服之理由狀，請
求檢察官上訴者，其上訴期間之計算係以檢察官收受判決正本之
日期為準。
                              書記官   石佳琪
中    華    民    國    97    年    11    月    26    日
附錄本案論罪科刑法條：
刑法第339條第1項
中華民國刑法第339條
（普通詐欺罪）
意圖為自己或第三人不法之所有，以詐術使人將本人或第三人之
物交付者，處5年以下有期徒刑、拘役或科或併科1千元以下罰金
。
以前項方法得財產上不法之利益或使第三人得之者，亦同。
前二項之未遂犯罰之。
中華民國刑法第30條
（幫助犯及其處罰）
幫助他人實行犯罪行為者，為幫助犯。雖他人不知幫助之情者，
亦同。
幫助犯之處罰，得按正犯之刑減輕之。
附表:
┌─┬────┬─────────┬─────┐
│編│ 匯款人 │  所施用之詐術    │匯款日期/ │
│號│        │                  │匯款金額  │
│  │        │                  │（新臺幣）│
├─┼────┼─────────┼─────┤
│1 │ 莊雅雯 │於96年3月30日接到 │96年3月20 │
│  │        │自稱係伊舅舅的不明│日/15,000 │
│  │        │男子來電，佯稱「有│          │
│  │        │急用需伊匯款至其所│          │
│  │        │指定的帳戶」，致伊│          │
│  │        │陷入錯誤而於96年3 │          │
│  │        │月30日12時27分許，│          │
│  │        │前往台中市西區忠明│          │
│  │        │南路華僑銀行，依指│          │
│  │        │示匯款，迨發覺受騙│          │
│  │        │，始報警處理。    │          │
├─┼────┼─────────┼─────┤
│2 │ 羅芬蘭 │於96年4月2日中午12│96年4月2日│
│  │        │時許在家中（台北市│/100,000  │
│  │        │文山區○○街1號11 │          │
│  │        │樓之3）接到自稱係 │          │
│  │        │伊學弟來電，佯稱要│          │
│  │        │頂一家咖啡店急需用│          │
│  │        │錢，致伊陷入錯誤而│          │
│  │        │於96年4月2日12時13│          │
│  │        │分許，前往台北市文│          │
│  │        │山區臺灣銀行文山簡│          │
│  │        │易型分行，依指示匯│          │
│  │        │款，迨發覺受騙，始│          │
│  │        │報警處理。        │          │
├─┼────┼─────────┼─────┤
│3 │ 呂依珍 │於96年4月2日14時許│96年4月2日│
│  │        │接到一通自稱係伊先│/20,000   │
│  │        │生友人名叫志明的男│          │
│  │        │子電話，佯稱其缺錢│          │
│  │        │要伊匯款，致伊陷入│          │
│  │        │錯誤而於96年4月2日│          │
│  │        │14時15分許，於苗栗│          │
│  │        │縣竹南鎮○○路全家│          │
│  │        │便利超商的台新銀行│          │
│  │        │ATM ，依指示匯款，│          │
│  │        │迨發覺受騙，始報警│          │
│  │        │處理。            │          │
├─┼────┼─────────┼─────┤
│4 │ 畢振家 │於96年4月3日13時10│96年4月3日│
│  │        │分許，接到一名男子│/10,000   │
│  │        │來電，要伊猜測係誰│          │
│  │        │，致伊陷入錯誤，以│          │
│  │        │為係伊大學同學范盛│          │
│  │        │安，因該男子稱家裡│          │
│  │        │有急用需向伊商借現│          │
│  │        │金，伊便於96年4 月│          │
│  │        │3日 13時46分許，前│          │
│  │        │往台中市○○路7-11│          │
│  │        │便利超商內中國信託│          │
│  │        │銀行 ATM，依指示匯│          │
│  │        │款，迨發覺受騙，始│          │
│  │        │報警處理。        │          │
└─┴────┴─────────┴─────┘


司法院資訊處製作；財團法人民間司法改革基金會備份。
